【裁判字號】    91,重上,51
【裁判日期】    920731
【裁判案由】    給付價金
【裁判全文】
臺灣高等法院花蓮分院民事判決  九十一年度重上字第五一號
      上    訴    人
      （即反訴被告）  台灣糖業股份有限公司
?
      法定  代  理人  甲○○
      訴  訟  代理人  廖學忠律師
      被  上  訴  人
      （即反訴原告）  乙○○
?
      訴  訟  代理人  曾泰源律師
右當事人間請求給付價金事件，上訴人對於台灣花蓮地方法院中華民國九十一年七月
十日（八十八年度重訴字第四十三號）第一審判決，提起上訴，本院判決如左：
      主  文
上訴駁回。
第二審訴訟費用由上訴人負擔。
      事  實
甲、上訴人方面：
一、聲明：
  １、本訴部分：
    (一)、原判決關於上訴人敗訴（本訴及反訴）部分均廢棄。
    (二)、被上訴人乙○○（Ｂ、Ｃ棟）應給付上訴人一千三百四十二萬元及自八十七
        年五月二十日起至清償日止，按週年利率百分之五計算之利息；並自八十七
        年五月二十日起至清償日止，按上開金額以每日千分之一計算之違約金。
    (三)、上訴人願供擔保，請准宣告假執行。
  ２、反訴部分：原判決命上訴人給付被上訴人違約金部分廢棄，被上訴人此部分之
                反訴駁回。
二、陳述：除與原判決記載相同者予以引用外，補稱：
  (一)、系爭Ａ、Ｂ、Ｃ三棟房屋在建築設計上是相連接，其間相連接之位置在Ａ棟房
    屋之內側即左側，有共同之樑柱及一樓至四樓之共同壁，已足以支撐Ｂ、Ｃ兩棟
    房屋之結構，原判決指Ａ棟房屋基礎與地樑偏心部分，係在該屋之右側，不致影
    響Ｂ、Ｃ棟房屋結構之安全。又Ｂ、Ｃ兩棟房屋，在上訴人在設計上，經由與Ａ
    棟間之樑柱及共同壁承擔其抗剪力，且Ｂ、Ｃ棟與Ａ棟間樑柱及共同壁在施工上
    均無瑕疵，本無需Ａ棟之支撐。又Ｂ、Ｃ兩棟房屋有Ａ棟房屋依靠之情況，其抗
    剪力當然增加，即使Ａ棟因前述之偏心，祗是造成Ｂ、Ｃ兩棟房屋增加之抗剪力
    略少，尚不致減損Ｂ、Ｃ兩棟之結構安全。
  (二)、被上訴人指稱Ａ棟房屋偏心會影響Ｂ、Ｃ棟結構安全乙節，應經精確之科學計
    算才能認定，須由具有專業之人鑑定之，不容以普通之常識任意推論。查被上訴
    人自始未對Ａ棟房屋偏心會影響Ｂ、Ｃ棟結構安全等情，負舉證責任。原判決僅
    依吳金能建築師製作之鑑定認Ａ棟有偏心三十分分，會使Ａ棟房屋建築結構產生
    安全之疑慮，推論ＢＣ棟受Ａ棟影響，亦產生結構安全之疑慮云，有失率斷。
  (三)、原判決認上訴人施工之混凝土強度不足乙節，係引用吳金能建築師製作之鑑定
    報告所附之大漢技術學院土木系材料試驗室之「混凝土圓柱試體抗壓強度試驗報
    告」試驗結果所載之內容。經查上開試驗報告記載：試驗規範依ＣＮＳ一二三二
    規範，惟依建築技術規則第三五二條第一項鑽心體試驗第一項規定，應依中國國
    家標準ＣＮＳ一二四一、Ａ五七鑽取混凝土試體長度之檢驗法。以上開兩種不同
    之試驗規範得出之試驗結果，當然不同。大漢技術學院之試驗報告既非依建築技
    術規則第三百五十二條第一項規定ＣＮＳ一二四一、Ａ五七之試驗規範施測，但
    吳金能建築師之鑑定結果第二點「經現場在鑑定標的物鑽心取樣．．．，符合建
    築技術規則建築構造篇第三五二條之規定，即三個試體強度平均值不小於設計強
    度之百分之八十五，且無單一試體強度小於設計強度之百分之七十五，本案設計
    強度為210kg/cm，百分之八十五為178.5kg/cm百分之七十五為157.5kg/cm（試驗
    報告如附件六）」等語，顯見其鑑定係依建築技術規則第三百五十二條之試驗規
    範標準，來評斷大漢技術學院依ＣＮＳ一二三二規範作成之試驗結果，實已扞格
    不入。從而其鑑定混凝土強度不足云云，已失所據。
  (四)、上訴人建造之Ａ、Ｂ、Ｃ、Ｅ、Ｆ六棟房屋均交同一廠商承建，所使用之混凝
    土並無二致，經台灣省土木技師公會就Ｅ、Ｆ兩棟之混凝土鑽心取樣，其試驗結
    果強度均符合建築規則第三百五十二條之規定（詳見原判決書第五十三頁），在
    Ａ棟房屋部分，其試驗認強度略嫌不足。顯見即使Ａ棟房屋之混凝土強度略嫌不
    足，非指Ａ棟以外之Ｂ、Ｃ、Ｄ、Ｅ、Ｆ棟亦會發生相同情形。故原判決在未經
    鑑定及缺少實證，竟以偏概全謂Ｂ、Ｃ棟房屋亦發生混凝土強度不足，影響其安
    全云，亦屬推測之詞。
  (五)、因大漢技術學院非依建築技術規則第三百五十二條第一項規定之國家標準ＣＮ
    Ｓ一二四一，Ａ五七鑽取混凝土試體長度檢驗法作鑽心體試驗，乃自認作出之結
    果應非精確，故才有在試驗報告之備註欄加註「本報告對外僅供參考，不得作為
    商業廣告及法律訴訟之用」等語。該試驗報告既已明載不得作為法律訴訟之用，
    詎被上訴人在訴訟上提出，原判決亦作為不利上訴人判決之依據，均有認定事實
    與所採證據內容歧異之違法。
  (六)、綜上所述，姑不論Ａ棟房屋有無瑕疵，但在無證據證明會影響Ｂ、Ｃ結構安全
    之虞，原判決認被上訴人對Ｂ、Ｃ兩棟房屋得拒絕交屋給付尾款，並命上訴人賠
    償違約金，應與兩造訂立之買賣契約約定相違背。
三、證據：援用原審提出之證據。
乙、被上訴人方面：
一、聲明：如主文所示。
二、陳述：除與原判決記載相同者予以引用外，補稱：
  (一)、上訴人並不否認Ａ、Ｂ、Ｃ三棟是整體設計，則苟若Ａ棟具有重大瑕疵而有危
    及安全，則另三棟之連棟瑕疵自是存在，尚不足以兩者間有共同樑柱及共同壁而
    認足以支撐Ｂ、Ｃ兩棟房屋之結構；至於參諸地震力之分析，係基於整體之考量
    其建築結構之耐震度為判斷，此為代理人另求證於他建築師之結論，從而原審判
    決以其結構相連而支撐柱共通之情況下，均為造成結構安全之顧慮，洵屬有理由
    。
  (二)、上訴人並以Ａ、Ｂ、Ｃ、Ｄ、Ｅ、Ｆ六棟之房屋交同一建商建築，所使用混凝
      土無二致，自不足以Ａ棟不足，則Ｂ、Ｃ棟亦會發生混凝土強度不足之影響安
      全云云，如前述本件Ａ、Ｂ、Ｃ係整體設計，一棟有未達安全之虞，即便Ｂ、
      Ｃ之混凝土強度符合規定，但其理由如前述，牽一髮本動全身，Ａ棟之結構安
      全必然影響連棟之Ｂ、Ｃ無訛，況且，Ａ棟所使用之強度既有未足，則使用同
      一之混凝土之Ｂ、Ｃ棟，焉有符合規定之理，上訴人抗辯，顯無理由。
  (三)、吳金能建築師之進行鑑定之鑑定報告已然載明『Ａ棟之鑽心試體試驗報告．．
      ．依建築技術規則第三百五十二條規定，其．．．』等語，已足證明該鑑定結
      果有考量，依據三百五十二條之規定評價，上訴人對此部分之質疑，容有未洽
      ，更遑論本件原判決之認為上訴人售屋結構上之不安全非僅止於混凝土強度不
      足，而其房屋之Ａ棟右側基礎與地樑偏心達卅公分之瑕疵，會造成抗剪力不足
      ，其瑕疵難謂不重大，而足以影響房屋結構之安全，至為明顯。
三、證據：援用原審提出之證據。
      理  由
甲、本訴部分：
一、本件上訴人在原審起訴主張被上訴人乙○○於八十四年四月七日向其購買坐落花
    蓮縣瑞穗鄉○○段六八一號土地及其內興建編號之地上四層樓房屋，均訂有房地
    預定買賣契約書。被上訴人乙○○購買Ｂ棟，房地總價款九百三十萬元，其中自
    備款二百七十九萬元，尾款六百五十一萬元；Ｃ棟房地總價款九百八十七萬六千
    元，自備款二百九十六萬六千元，尾款六百九十一萬。被上訴人已給付自備款，
    尾款部分則仍未給付。雙方並約定以八十五年五月三十一日為預定完工日期，而
    實際完工日期之認定則以取得使用執照之日為準。惟興建期間因被上訴人於八十
    四年四月二十七日、五月九日、十一月九日以及十二月十四日數度要求上訴人變
    更設計，以致影響工程進度，使上訴人遲至八十六年十月二十七日才取得使用執
    照，然依據系爭契約第五條第一項第四款之規定，此乃經雙方合意變更設計以致
    影響工程進度之情形，上訴人無須負遲延責任。嗣後上訴人於八十七年四月三十
    日接通被上訴人所承買房屋之水電，旋於八十七年五月四日以花資字第八七九六
    ００一０一一號函通知被上訴人於八十七年五月十九日上午十時攜帶印章和身分
    證至工地辦理交屋手續，另於八十七年五月十八日以花資字第八七九六四０一０
    二０號函通知被上訴人提供相關證件，於八十七年五月二十二日上午在工地辦理
    產權移轉登記。被上訴人依約本應依上開通知之期間辦理交屋及產權移轉手續，
    詎被上訴人竟以非因房屋結構及設備重大瑕疵而明顯不能居住及使用之原因拒絕
    點交，依據系爭契約第五條第二項規定，被上訴人已經違約並依第四條第二項規
    定，被上訴人尾款之支付亦已遲延，為此上訴人依據系爭契約之約定，請求被上
    訴人給付所欠尾款及其遲延利息；併請求給付自應交屋翌日即八十七年五月二十
    日起至清償日止，按上開各尾款金額以每日千分之一計算之違約金；被上訴人則
    以上訴人施作之工程具有影響結構安全之瑕疵，其中Ａ棟建物右側基礎與地樑偏
    心三十公分，造成抗剪力不足；又經鑽心取樣，其混凝土強度二百零七點七㎏／
    ｃ㎡，未足二百一十㎏／ｃ㎡略嫌不足，若因其他狀況發生，如地層變化、違規
    使用或任意改建等，則有可能危及現已不足之混凝土強度。而Ａ棟建築與被上訴
    人乙○○所購買之ＢＣ棟，於建築結構上有相連之關係而互有影響，其結構上亦
    有安全堪慮之虞，被上訴人自得依據契約之約定，拒絕點交房地並拒絕給付價金
    。除此結構上瑕疵之外，Ｂ、Ｃ棟尚有下列所示之瑕疵：Ｂ棟二樓前後陽台尺寸
    與圖面不符，誤差值為三十五至四十公分之誤差，造成冷氣襯板不規則。Ｂ棟四
    樓門扇上方有明顯四十五度角之收縮性龜裂至頂板。Ｂ棟四樓頂板有明顯之龜裂
    長度約二百五十公分，龜裂寬度約零點八ｍｍ，油漆並有剝離現象。Ｂ棟四樓中
    間樑之中央部位有垂直龜裂現象，龜裂寬度約零點三ｍｍ。Ｃ棟三、四樓樓板與
    樑柱已龜裂，顯見應已影響結構安全，牆樑龜裂雖有重新粉刷、油漆，而油漆已
    脫落、龜裂痕跡再現。Ｃ棟客廳與樓梯間「柱」之位置不符。Ｂ、Ｃ棟二、三樓
    正面牆厚度與圖不符，設計圖為十二公分，現為二十五公分。因此，被上訴人亦
    得在上訴人修補上開瑕疵之前，行使同時履行抗辯權，拒絕給付尾款。從而，上
    訴人起訴請求被上訴人給付所欠尾款及遲延利息與違約金，顯無理由，應予駁回
    等語，資為抗辯。
二、上訴人起訴主張被上訴人乙○○於八十四年四月七日向其購買系爭房地，其中Ｂ
    棟總價款九百三十萬元，被上訴人乙○○已給付自備款二百七十九萬元，尚餘尾
    款六百五十一萬元未給付；Ｃ棟房地總價款九百八十七萬六千元，被上訴人乙○
    ○已給付自備款二百九十六萬六千元，尾款六百九十一萬尚未給付；雙方並約定
    預定完工日期為八十五年五月三十一日，而以取得使用執照日為認定完工日期之
    標準，且上訴人依約須於接通水電日起十日內定期通知被上訴人辦理交屋。嗣經
    上訴人施工於八十六年四月二十七日取得使用執照、八十七年四月三十日接通水
    電，乃於八十七年五月四日、五月十八日分別發函通知被上訴人辦理交屋及過戶
    手續，被上訴人則拒絕交屋而未給付價金一千三百四十二萬元等情，業據上訴人
    提出與所述相符之房地預定買賣契約書、自備款付款明細表、花資字第八七九六
    ００一０一一號、八七九六四０一０二０號函等件為證，被上訴人對於此部分事
    實亦不爭執，堪信上訴人之主張為真實。查上訴人提起本件訴訟請求被上訴人給
    付買賣價金及違約金，乃本於系爭契約第四條第二項約定：「甲方接到乙方交屋
    通知時於交屋期限內應將尾款交付乙方」、第五條第二項之約定：「經乙方通知
    交屋，除房屋結構及設備有重大瑕疵，明顯不能居住及使用者外，甲方不得藉故
    拒絕或延不辦理交屋手續，如甲方藉故拖延，其未繳房地價款應自乙方所通知交
    屋期限末日起至甲方實際辦理交屋日止之期間，每日以千分之一計算違約金。」
    ；而被上訴人則辯稱系爭契約為定型化契約，前開第五條第二項條款約定之內容
    乃排除上訴人應付之瑕疵擔保責任，使契約之主要權利義務，因受條款之限制，
    致契約之目的難以達成；且該條款又違反平等互惠原則，依據消費者保護法第十
    二條第一、二項之規定，應認該條款違反誠信原則，對消費者顯失公平，而為無
    效之約款。查：
  (一)系爭契約乃上訴人所提供，由其單方所製作，以供作「台糖公司花蓮糖廠糖瑞吉
    祥店鋪房地」銷售案使用，此為兩造所不爭；且該契約書之內容，除買方姓名、
    買賣標的建物編號、買賣價金以空白欄之方式呈現，留待簽約時再予補充之外，
    其餘如尾款給付、交屋及使用、產權登記、違約處理等關乎買賣重要事項之約定
    ，皆以打印字體預先擬定，當屬消費者保護法第二條第七款所指企業經營者為與
    不特定多數人訂立契約之用而單方預先擬定之契約條款，即所謂定型化契約，上
    訴人主張系爭契約並非定型化契約，顯非實在。
  (二)按買賣因物有瑕疵，而出賣人依前五條之規定，應負擔保之責者，買受人得解除
    其契約或請求減少其價金。但依情形，解除契約顯失公平者，買受人僅得請求減
    少價金，民法第三百五十九條定有明文。又以特約免除或限制出賣人關於權利或
    物之瑕疵擔保義務者，如出賣人故意不告知其瑕疵，其特約為無效，同法第三百
    六十六條亦定有明文。是以，我國民法關於買賣契約物之瑕疵擔保制度，乃允許
    當事人以特約免除或限制出賣人關於物之瑕疵擔保之義務，僅於出賣人故意不告
    知其瑕疵時，其特約始為無效。再者，民法關於買賣契約瑕疵擔保制度，並未賦
    予買受人請求出賣人修補瑕疵之權利，亦即，買賣標的物縱有瑕疵，出賣人亦不
    負修補瑕疵之義務，惟出賣人就其交付之買賣標的物有應負擔保責任之瑕疵，而
    其瑕疵係於契約成立後始發生，且因可歸責於出賣人之事由所致者，則出賣人除
    負物之瑕疵擔保責任外，同時構成不完全給付之債務不履行責任。買受人如主張
    ：(1)出賣人應負物之瑕疵擔保責任，依民法第三百六十條規定請求不履行之損害
    賠償；或依同法第三百六十四規定請求另行交付無瑕疵之物，則在出賣人為各該
    給付以前，買受人非不得行使同時履行抗辯權。(2)出賣人應負不完全給付之債務
    不履行責任者，買受人得類推適用民法第二百二十六條第二項規定請求損害賠償
    ；或類推適用給付遲延之法則，請求補正或賠償損害，並有民法第二百六十四條
    規定之適用。此為最高法院七十七年度第七次民事庭會議決議(一)所闡釋之內容。
  (三)再按出賣人應負瑕疵擔保責任者，係指其所提供之物有滅失或減少其價值之瑕疵
    ，或有滅失或減少其通常或契約預定效用之瑕疵，且須該瑕疵非無關重要者，始
    足當之，此為民法第三百五十四條第一項所明訂。而系爭契約第五條第二項約定
    「除房屋結構及設備重大瑕疵，明顯不能居住及使用者外，甲方不得藉故拒絕或
    延不辦理交屋手續。」其旨乃在限縮出賣人即原告所負瑕疵擔保責任之範圍，僅
    限於「房屋結構及設備之重大瑕疵，明顯不能居住及使用」之情形，倘上訴人所
    出賣之物不具有契約所約定之瑕疵，買受人即不得主張物之瑕疵擔保責任。核其
    內容，雖限制買賣契約之主要權利及義務，亦即限制買受人主張物之瑕疵擔保責
    任之範圍，惟民法第三百六十六條已明文允許當事人以特約排除出賣人之瑕疵擔
    保責任；且該條款內容亦未完全排除買受人主張物之瑕疵擔保責任之權利，苟出
    賣人所提供之物有房屋結構及設備重大瑕疵而明顯不能居住之瑕疵，買受人仍得
    主張物之瑕疵擔保責任，並於該瑕疵係於買賣契約成立後始發生且可歸責於出賣
    人之由所致，依據前開最高法院決議之內容主張不完全給付進而為同時履行之抗
    辯。
  (四)從而，系爭契約第五條第二項固為定型化契約之一般條款，然該條款限制出賣人
    應負物之瑕疵擔保責任範圍，乃法律明文所允許，顯與消費者保護法第十二條第
    二項第三款所定「契約之主要權利或義務，因受條款之限制，致契約之目的難以
    達成者」之情形不符，亦與同條項第二款規定「條款與其所排除不予適用之任意
    規定之立法意指顯相矛盾者」之情形相異。是以，被上訴人辯稱系爭契約第五條
    第二項之約定違反誠信原則而對消費者顯失公平，應屬無效條款云云，洵非有據
    ，不應採信。
三、由上所述，系爭契約第五條第二項約定之內容仍為有效之約款，則於上訴人交付
    之房屋有結構及設備之重大瑕疵以致明顯不能居住及使用時，被上訴人自得本於
    該約定行使同時履行抗辯權，拒絕交屋及給付尾款；且亦僅於有該條款所指之瑕
    疵時，被上訴人始得依約拒絕交屋及給付尾款。上訴人固主張其已依約完成系爭
    房屋之建築且達可交屋狀態，並無任何契約約定之瑕疵，被上訴人經通知後未履
    行交屋手續及給付尾款即屬違約，故請求被上訴人給付尾款及違約金云云；被上
    訴人則辯稱系爭房屋具有影響結構安全之瑕疵，其中Ａ棟建物右側基礎與地樑偏
    心三十公分，造成抗剪力不足，又經鑽心取樣，其混凝土強度二百零七點七㎏／
    ｃ㎡，未足二百一十㎏／ｃ㎡略嫌不足，而Ａ棟與Ｂ、Ｃ、Ｄ、Ｅ、Ｆ各棟之間
    ，於建築結構上均有其相連互相影響處，是以，均有如契約所約定之瑕疵。各該
    瑕疵於被上訴人心理上已造成無法居住之陰影，被上訴人實無可能履行買賣契約
    予以交屋，被上訴人拒絕給付尾款應有理由，自無須負遲延責任等語。經查：
  (一)被上訴人辯稱Ａ棟建物右側基礎與地樑偏心三十公分，造成抗剪力不足，以及混
    凝土強度不足等關於建築結構有所瑕疵等情，業經上訴人聲請進行專業鑑定，經
    臺灣省建築師公會花蓮縣辦事處委託吳金能建築師事物所之吳金能建築師進行鑑
    定，並於八十九年四月份提出鑑定報告，其鑑定報告所持鑑定結果及分析乃認為
    ：「(1)混凝土鑽心試體試驗：Ａ、．．．壹樓頂版樑之試體取樣六十四公分，扣
    除樑寬三十八公分，騎樓退縮部分有二十六公分，其中有十公分之保麗龍填充層
    。．．．(4)結構安全綜合討論：Ａ、混凝土強度ｆｃ，根據鑽心試體試驗報告，
    其平均值為一百六十點六㎏／ｃ㎡，依建築技術規則第三百五十二條規定，其修
    正設計強度應為一百七十六點六／零點八五＝二百零七點七㎏／ｃ㎡，尚未到達
    二百一十㎏／ｃ㎡，略嫌不足。．．．Ｄ、依現況，整棟建築物右側之柱子於施
    工時，壹樓樓板面以下為40×55之柱斷面，而壹樓樓板面以上，由於施工誤差，
    往外加寬三十公分，其斷面為70×55，造成軸向力偏心，引發柱端增加彎矩及剪
    力。」而其所提出之結論與建議，認為：「(二)有關整體瑕疵部分，應予改善，該
    施工瑕疵除偏心三十公分部分外，其餘並不影響整棟之結構。茲因整體結構偏心
    三十公分，造成抗剪力不足部分，建議應將地樑邊土方挖除，另行配植筋及灌漿
    ，改善其破壞面，增強其抗剪力強度。(三)由於鑽心取樣，混凝土之強度為二零七
    點七ｋｇ／ｃ㎡，未足二百一十ｋｇ／ｃ㎡，略嫌不足，若因其他狀況發生，如
    地層變化，違規使用或任意改建等等，則有可能危及現已不足之混凝土強度，亦
    可能造成結構安全之顧慮。」此有鑑定報告及所附編號五至十三之照片，附卷可
    稽。
  (二)又經原審至系爭房屋現場勘驗，Ａ棟右側基礎與地樑確實未完全接合而有空洞，
    此亦有原審勘驗筆錄及照片在卷可參。是以，系爭房屋Ａ棟部分，右側基礎與地
    樑偏心三十公分之瑕疵，其影響所及依據上開鑑定報告之結論，認為會造成抗剪
    力不足（整棟建築物右側之柱子於施工時，壹樓樓板面以下為40×55之柱斷面，
    而壹樓樓板面以上，由於施工誤差，往外加寬三十公分，其斷面為70×55，造成
    軸向力偏心，引發柱端增加彎矩及剪力，關於軸向力的檢討在結構計算上尚屬Ｏ
    Ｋ，但剪力檢討上由於偏心結果，造成抗剪力不足，顯現的數據為【七點六四㎏
    ／ｃ㎡小於三三點七五㎏／ｃ㎡】，參見吳金能建築師所出具之鑑定報告第九頁
    ），而其所提出之結論與建議，認為：「(二)有關整體瑕疵部分，應予改善，該施
    工瑕疵除偏心三十公分部分外，其餘並不影響整棟之結構．．．。(三)而混凝土強
    度不足，亦不符法規之要求，若因其他狀況發生，如地層變化，違規使用或任意
    改建等等，則有可能危及現已不足之混凝土強度，亦可能造成結構安全之顧慮。
    」是此等瑕疵，均足以使Ａ棟房屋建築結構產生安全上之疑慮，上訴人主張上揭
    瑕疵均不影響建築安全結構云云，顯非事實，難與採信。從而，Ａ棟房屋右側基
    礎與地樑偏心三十公分所形成之抗剪力不足、混凝土強度不足之瑕疵，已符合系
    爭契約第五條第二項所定「房屋結構及設備重大瑕疵」之情形，而該瑕疵既屬影
    響房屋結構安全之類，自已達明顯不能居住及使用之程度，被上訴人購買之Ｂ、
    Ｃ棟，依建築師之設計藍圖所示，其一至四樓與Ａ棟房屋均使用共同相連之樑、
    柱，一樓部分ＢＣ棟予以打通並無牆面相隔，為仍與Ａ棟使用同一共同壁，二至
    四樓部分除與Ａ棟共用共同壁之外，Ｂ、Ｃ棟之間仍有共同壁隔間，此有原審向
    花蓮縣政府建設局調取之建造執照申請書所附系爭房屋基礎結構平面圖、各層樓
    平面圖、各樓層結構平面圖等件足資佐證（Ａ、Ｂ、Ｃ三棟建築實際上是整體結
    構，結構平面圖顯示Ａ、Ｃ棟在兩側邊柱以外才是外牆，ＡＢ之間，ＢＣ之間結
    構之支撐柱均屬共用，藉彼此間互通之樑而連結，因而面對ＢＣ兩棟之右側為Ａ
    棟，Ａ棟之結構是支撐ＢＣ棟之右側，Ａ棟結構偏心所衍生之抗剪力不足，再加
    以混凝土強度不足，既屬房屋結構及設備重大瑕疵，與其結構相連而支撐柱共通
    之ＢＣ棟，必然有相同之瑕疵）。是以，系爭Ｂ、Ｃ棟房屋與Ａ棟房屋於建築結
    構設計上，既使用共同相連之樑、柱與共同壁，則此三棟房屋於建築結構上應有
    其共同性，因其中Ａ棟房屋具有影響結構安全之瑕疵，果該瑕疵現實造成建築安
    全發生危險，基於其結構上之共通接連，亦將使Ｂ、Ｃ棟房屋結構上發生安全堪
    慮之情況。被上訴人乙○○辯稱伊所承購之Ｂ、Ｃ棟房屋有如系爭契約第五條第
    二項所示，屬於房屋結構及設備重大瑕疵，已達明顯不能居住及使用之情形，自
    屬有理，堪予採信。
四、綜上所述，被上訴人乙○○辯稱其所購買之Ｂ、Ｃ棟房屋，有房屋結構上重大瑕
    疵，已達明顯不能居住及使用之情況，尚屬實在，應予採信，是其自得主張依據
    系爭契約第五條第二項之約定，拒絕履行交屋及給付尾款之義務；從而，上訴人
    依據系爭契約之約定，請求被上訴人乙○○給付尾款一千三百四十二萬元及自八
    十七年五月二十日起至清償日止，按週年利率百分之五計算之利息；並自八十七
    年五月二十日起至清償日止，按上開金額以每日千分之一計算之違約金，為無理
    由，應予駁回。其假執行之聲請則因訴之駁回而失其附麗，並予駁回。原審因而
    為上訴人敗訴之判決，認事用法，並無不當。上訴意旨仍執前詞，認前述之瑕疵
    並不影響房屋結構之安全云云指摘原判決關於此部分不當，求為廢棄改判，為無
    理由，應予駁回。
乙、反訴部分：
一、被上訴人在原審提起反訴主張上訴人依約應於八十五年五月三十一日完工，然上
    訴人未能依約完成工程內容，且有多重瑕疵，迄今並未依約交屋，遲延至起訴為
    止已達三年餘，依據系爭契約第五條第一項約定，被上訴人自得請求上訴人給付
    違約金，而其計算方式乃以被上訴人已經給付之自備款，自契約預定完工日之翌
    日即八十五年六月一日起至實際交屋之日為止，每日以該金額千分之一計算之違
    約金。被上訴人乙○○購買Ｂ、Ｃ棟房屋，已分別給付自備款二百七十九萬元、
    二百九十六萬六千元，是以被上訴人自得依約請求上訴人給付以上開金額每日千
    分之一計算之違約金。上訴人則辯稱雖契約預定完工日期為八十五年五月三十一
    日，然於施工期間因被上訴人屢次提出變更設計之要求，以致延後實際完工日期
    至八十六年十月二十七日，惟依據系爭契約第五條第一項第四款之約定，上訴人
    於此情形無庸負遲延責任。且上訴人於八十七年四月三十日接通房屋之水電後，
    旋依約於十日內即八十七年五月四日由上訴人之花蓮糖廠以花資字第八七九六Ｏ
    Ｏ一Ｏ一一號函知被上訴人於八十七年五月十九日上午十時攜帶印章和身分證至
    工地辦理交屋手續，又於八十七年五月十八日以花資字第八七九六四Ｏ一Ｏ二Ｏ
    號函知被上訴人提供相關證件，於八十七年五月二十二日上午在工地辦理產權移
    轉登記。是被上訴人皆已依約完工、通知辦理交屋、產權移轉手續，並無任何遲
    延情形等語。
二、被上訴人乙○○主張其已依約給付自備款五百七十五萬六千元（包含Ｂ棟二百七
    十九萬元、Ｃ棟二百九十六萬六千元），上訴人依約應於八十五年五月三十一日
    完工，且於系爭契約第五條第一項約定於上訴人遲延時，應依已付款項每日計付
    千分之一之違約金等情，乃為兩造所不爭執，堪信被上訴人之主張為真實。惟上
    訴人則以伊於八十六年十月二十七日取得使用執照而為實際完工日，雖較契約預
    定之完工日期八十五年五月三十一日為晚，然此乃因被上訴人屢次要求變更設計
    所致，是以依據系爭契約第五條第一項第四款約定，伊無須負遲延責任；且伊已
    依約於接通水電後於十日內通知被上訴人交屋，並無違約等語，資為抗辯。
三、經查兩造於系爭契約第五條第一項約定以八十五年五月三十一日為預定完工日期
    ，復約定以取得建物使用執照之日為實際完工日，是上訴人應即依約至遲於該日
    取得建物使用執照。然上訴人於八十六年十月二十七日始取得系爭房屋之使用執
    照，此經其提出使用執照，在卷堪資佐證，是其顯已逾契約預定之完工日期。上
    訴人雖辯稱其於八十六年十月二十七日始取得使用照，係因被上訴人要求變更設
    計所致云云，併提出申請變更設計書、切結書為證。惟查：
  (一)上訴人所提出之證據中，並無變更設計聲請書，僅有變更工程項目切結書，而該
    變更工程項目切結書，未據任何被上訴人之簽名，尚不得以之證明被上訴人確有
    要求變更設計；次查，上訴人另提出磁磚選樣紀錄為證，惟該紀錄內容僅關於磁
    磚樣式之挑選，無關乎系爭房屋建築設計部分，是以，雖被上訴人確實要求以其
    他磁磚代替原設計磁磚，然此僅為式樣上之挑選，並不影響建築施工之進行，自
    不得執以為變更設計導致工程施工延誤之證據。
  (二)再查，上訴人另提出八十四年五月九日由上訴人簽名之切結書，以為其變更設計
    施工遲延之證據，被上訴人雖不否認其真正，惟核該切結書僅載明「本人承購貴
    廠瑞穗店鋪住宅新建工程．．．，房屋內部之部分變更，經與設計建築師及承包
    商恰妥變更內容及增減費用，．．．本人不因本項變更向貴廠要求退還任何費用
    即因變更部分之瑕疵而延誤原訂『房地預定買賣契約書』所訂之點交程序」，此
    觀卷附之切結書自明。申言之，依據該切結書固足證被上訴人要求為房屋內部之
    變更設計，然被上訴人僅切結「不因變更部分之瑕疵而延誤原訂房地預定買賣契
    約書所訂之點交程序」，亦即，被上訴人不得主張因變更部分之瑕疵而要求延後
    原訂交屋程序，然其並未切結允許上訴人得以遲延交屋。是以，上訴人以此辯稱
    因被上訴人變更設計而導致遲延完工，並立切結書同意云云，顯屬無據，不足採
    信。
  (三)至於上訴人所提出之八十四年十二月十四日切結書均經被上訴人簽名，其亦不否
    認其真正，且該切結書上已明確載明「．．．貴廠與承包商所訂之工程合約中規
    定版底拆模時間為十四天即可拆除，與本人所要求二十一天才可拆除版底模版有
    所差距，若因此而延誤『房地預定買賣契約書』所訂之點交程序，本人願意承擔
    此責任．．．」，此有切結書附卷可稽。是以，被上訴人既以該切結書同意將原
    訂十四天之版底拆模時間增加七日成為二十一日，則該七日即不應計入上訴人遲
    延完工之日期，上訴人所為此部分抗辯，尚足採信。
四、從而，經扣除上述七日期間不計入遲延完工日期後，上訴人依約應完成施工即取
    得使用執照之日期應為八十五年六月七日。然上訴人遲至八十六年十月二十七日
    始取得使用執照，嗣於八十七年四月三十日始接通水電，且其通知被上訴人乙○
    ○交屋之ＢＣ棟房屋，依前開本訴部分之認定乃屬具有房屋結構及設備重大之瑕
    疵，明顯不能居住及使用之情形，被上訴人乙○○本得依約拒絕履行交屋手續及
    給付尾款。是以，上訴人對於被上訴人乙○○所為交屋之通知，乃提出不合於債
    之本旨之房屋以為交屋通知，應認其通知尚不發生合法通知之效力，故上訴人對
    於被上訴人乙○○尚未為合法之交屋通知，且其至今均未受領系爭ＢＣ棟房屋，
    則上訴人至八十五年六月八日至今均未履行其依據系爭契約第五條第一項應負之
    義務，則被上訴人乙○○依據該條項請求上訴人依其已給付之自備款五百七十五
    萬六千元，自八十五年六月八日起至實際交屋日為止計付違約金，為有理由，應
    予准許；至於其請求八十五年六月一日至八十五年六月七日（七日之差距是要求
    拆除版模時間由十四天延長至二十一天所致）之違約金，則無理由，應予駁回。
    惟被上訴人乙○○請求之違約金計算標準乃依據系爭契約第五條第一項之約定以
    每日千分之一計算，核其違約金約定之性質應為損害賠償額預定，則依據本訴部
    分之說明，法院於違約金過高之情形本得依據債權人預定獲得之利益為衡量標準
    ，而依職權酌定違約金。經查，如債務人即上訴人依約交屋，則被上訴人乙○○
    所可獲得之利益主要為使用房屋之利益，今因上訴人遲延交屋致使其受有無法使
    用房屋之損害，經審酌當事人之利益狀態與被上訴人所受損害等情，本院認以每
    日千分之一（即週年利率百分之三十六點五）計算違約金，顯屬過高，應酌減至
    週年利率百分之十，始為合理，超過上開部分，即屬不能准許，應予駁回。
    原審因而就反訴部分，為上訴人部分敗訴之判決，核無不當。上訴意旨仍執前詞
    指摘原判決關於上開部分不當，求為廢棄改判，為無理由，此部分上訴亦應予以
    駁回。
丙、本件事證已臻明確，兩造其餘主張及攻擊防禦方法，對於本院之認定及判決結果
    不生影響，無庸逐一論述，附此敘明。
據上論結：本件上訴為無理由，依民事訴訟法第四百四十九條第一項，第七十八條判
決如主文。
中      華      民      國    九十二    年      七      月    三十一    日
                                  審判長法官  謝  志  揚
                                        法官  張  健  河
                                        法官  莊  謙  崇
右為正本係照原本作成。
如不服本判決，應於判決送達後二十日內向本院提出上訴狀。未表明上訴理由者，應
於上訴後二十日內向本院提出上訴理由狀(須按他造人數提出繕本)。
上訴時應提出委任律師或具有律師資格之人之委任狀；委任有律師資格者，另應附具
律師及格證書及釋明委任人與受任人有民事訴訟法第四百六十六條之一第一項但書或
第二項（詳附註）所定關係之釋明文書影本。
                                  法院書記官  林  明  智
中      華      民      國    九十二    年      八      月      一      日
附註：民事訴訟法第四百六十六條之一( 第一項、第二項 )：
對於第二審判決上訴，上訴人應委任律師為訴訟代理人。但上訴人或其法定代理人具
有律師資格者，不在此限。
上訴人之配偶、三親等內之血親、二親等內之姻親，或上訴人為法人、中央或地方機
關時，其所屬專任人員具有律師資格並經法院認為適當者，亦得為第三審訴訟代理人
。


司法院資訊處製作；財團法人民間司法改革基金會備份。
